臺灣臺南地方法院民事判決
                                    109年度重訴字第140號
原      告  陳昭成律師（即破產人吳泰吉之破產管理人）
被      告  沃資股份有限公司

法定代理人  吳亞琦  
訴訟代理人  吳光陸律師
            郭乃瑩律師
上列當事人間請求請求終止借名登記契約事件，本院於民國110
年3月15日言詞辯論終結，判決如下：
    主  文
原告之訴駁回。
訴訟費用由原告負擔。
    事實及理由
一、原告起訴主張：
  ㈠訴之聲明：
　⒈先位聲明：被告應將詠勝昌股份有限公司（下稱詠勝昌公司
    ）之股份120萬股移轉登記於原告名下。
　⒉備位聲明：被告應將詠勝昌公司之股份120萬股移轉登記於吳
    泰吉名下。
  ㈡破產人吳泰吉於民國80年間，為沿興工業股份有限公司（下
    稱沿興公司）、大流士有限公司（下稱大流士公司）、俞興
    企業股份有限公司（下稱俞興公司）等3 家公司之實際負責
    人，上開3家公司於86年間大量逾放銀行貸款，積欠高額債
    務。詎料吳泰吉於87年間另出資成立詠勝昌公司，經營之業
    務範圍、幹部、員工、薪資結構、公司組織、廠房、機器設
    備、原物料、半成品及成品與上開3家公司幾乎相同，供應
    商、客戶群亦相差不遠。嗣吳泰吉為逃避債權人之追索，遂
    基於通謀虛偽之意思表示，以借名登記之方式，指示前詠勝
    昌公司管理部經理即訴外人江進旺，將吳泰吉所有而登記在
    江進旺名下之詠勝昌公司股份120萬股（下稱系爭股份），
    移轉登記予被告（負責人為吳泰吉之女吳亞琦）名下，債務
    則留上開3家公司。又原告係依本院107年度破字第3號裁定
    （下稱系爭裁定）而擔任吳泰吉之破產管理人，而原告嗣始
    發現系爭股份遭吳泰吉惡意脫產，故原告依破產法第90條、
    第78條之權利，代位債務人即吳泰吉，向被告請求將系爭股
    份移轉登記於原告名下之必要。
  ㈢先位之訴部分：
    吳泰吉在破產前後，為逃避債權人之追償，與被告為通謀虛
    偽意思表示，透過江進旺辦理過戶手續，將自己名下詠勝昌
    公司之系爭股份移轉給被告。故「通謀虛偽之意思表示」存
    在於吳泰吉、「人頭」、被告間，其間的法律行為按民法第
    87條規定，自始、當然無效。故原告得依破產法第90條、第
    民法767條第1項後段規定，請求塗銷上開登記，並移轉登記
    於原告名下。   
  ㈣備位之訴部分：
  ⒈「終止借名登記關係之意思表示」部分：
　　退步言之，若認本件非通謀虛偽意思表示之法律關係，而是借名登記之法律關係時，則原告以吳泰吉破產管理人之身分，以起訴狀繕本送達被告時，為通知被告借名登記關係終止之意思表示到達。上開終止或撤銷之意思表示包括「終止或撤銷吳泰吉與『人頭』、吳泰吉與被告」，同時代位「終止或撤銷『人頭』及被告」。吳泰吉在外積欠高額債務，經債權人多次催繳後，對於債權人催繳拒不理會，亦未向被告請求移轉登記系爭股份，原告自得以破產管理人之身分，代位吳泰吉向被告終止系爭股份之借名登記契約，並類推適用民法第541條第2項及第549條第1項規定，請求擇一為有利原告之判決，請被告將上開脫產之財產移轉登記吳泰吉名下。
  ⒉「贈與關係」部分：
    吳泰吉將系爭股份先借名登記在人頭股東名下，實為贈與被
    告時，此為「無償行為」，贈與存在於吳泰吉、「人頭」、
    被告間，由於吳泰吉積欠債權人龐大債務後之脫產行為，其
    無償行為當然有害予債權人，並以本件起訴狀繕本之送達，
    為撤銷該贈與契約之意思表示。故依破產法第78條及民法第
    244條第1項撤銷之，並依民法第244條第4款前段請求回復於
    吳泰吉名下。
  ㈤設立詠勝昌公司的資本額1000萬元及事後88年之增資7,000萬元，係吳泰吉指示江進旺去向記帳業者陳小薇借錢來做資金證明，實際上股東未出一毛錢，均依吳泰吉指示作為掛名之股東，每位股東的股份多少都有明確指示。在沿興、俞興、大流士3家公司的資金調度發生問題，銀行貸款無法如期繳納，且其他管道都無法取得資金的情況下，吳泰吉就指示成立詠勝昌公司，並指示將所有資產轉移到詠勝昌公司名下，並由吳泰吉指定的人員作為詠勝昌公司的掛名股東，之後再將人頭股東名下之系爭股份，移轉給被告。故被告現持有之系爭股份亦實屬吳泰吉之破產財團財產，法律行為確係存在於吳泰吉與被告之間。
  二、被告則以下列情詞資為抗辯：
　㈠聲明：原告之訴駁回。 
  ㈡原告要將被告系爭股份列入破產財團，依法提起本訴，其前
    提必需證明系爭股份為吳泰吉所有，茲未能證明，如何能認
    被告持有之系爭股份為吳泰吉之破產財團財產，而本於破產
    管理人身分提起本訴。且系爭股份如為吳泰吉破產財團財產
    ，如何可聲明移轉給原告或吳泰吉名下。
  ㈢原告主張其先位訴訟係以通謀虛偽意思表示自始無效，由原
    告以破產管理人身分代替吳泰吉主張民法第767 條第1項後
    段，但被告持有之系爭股份並非吳泰吉轉讓，即吳泰吉與被
    告間並無任何轉讓系爭股份之法律行為，如何有通謀虛偽意
    思表示，原告如何可代替吳泰吉主張民法第767條第1項後段
    ？原告另主張其備位訴訟係借名登記或贈與之法律關係，然
    查吳泰吉就系爭股份與被告並無任何轉讓或贈與之法律行為
    ，自無借名登記或贈與之關係存在吳泰吉與被告之間。
  ㈣被告否認吳泰吉就系爭股份借名登記給江進旺，亦否認吳書
    杰知悉江進旺持有系爭股份為吳泰吉指定江進旺為掛名股東
    。被告確有出資向江進旺購買系爭股份，且係經江進旺同意
    出售，並非吳書杰或吳泰吉指示江進旺移轉系爭股份給被告
    ，亦非為吳泰吉之借名登記。則系爭股份自江進旺移轉被告
    與吳泰吉無關，並無原告所指吳泰吉與被告間為通謀虛偽意
    思表示或借名登記。原告主張之人頭股東倘為江進旺，則吳
    泰吉終止借名登記，亦應由吳泰吉向江進旺請求，如何係是
    吳書杰指示江進旺移轉系爭股份？且江進旺證稱吳書杰係掛
    名股東或掛名董事長，如何可指示伊？
  ㈤借名登記實務上認係適用委任規定，即出名人與借名人間為
    委任法律關係，則終止借名登記，出名人應將標的物返還借
    名人，如何有原告主張系爭股份係吳泰吉借名登記給江進旺
    ，再由吳書杰指示江進旺將系爭股份移轉給被告？系爭股份
    既係由江進旺移轉給被告，並非吳泰吉移轉給被告，二者間
    並無法律行為，如何有原告主張係吳泰吉授意移轉給被告，
    二者間存在形式是買賣，實質為基於通謀虛偽意思表示之借
    名登記方式？又表彰權利之股票應由借名人持有，何以上開
    股票未交付吳泰吉持有，以保障其權利，足見並無原告主張
    之借名登記事實存在。
  ㈥詠勝昌公司成立時之資金並非吳泰吉所有，而係由陳小薇取
    得資金證明，故吳泰吉未實際出資。且就江進旺所述，沿興
    等3家公司銀行貸款既無法如期繳納，吳泰吉實無1,000萬元
    成立詠勝昌公司，甚至亦無7,000萬元辦理增資，吳泰吉如
    何為詠勝昌公司股東？縱係由吳泰吉指示成立詠勝昌公司，
    並非表示詠勝昌公司成立之資金即屬吳泰吉所有，而由其當
    然持有股份，原告仍未能證明吳泰吉持有詠勝昌公司之股份
    。至原告以吳泰吉夫婦破產後，其個人名義投保之人壽保險
    解約金，吳泰吉為69,078,261元，吳陳烏絨為15,628,960元
    ，認吳泰吉非一無所有，仍有資金一節，應有誤會，蓋 以
    吳泰吉為要保人投保，係於80年、81年間，並非詠勝昌公司
    於88年成立時，如何能以此臆測詠勝昌公司成立之資金係吳
    泰吉出資。
  ㈦按公司法第128條第1項及第131條第1項規定，股份有限公司
    設立時之股東，應為發起人，發起人始為原始股東，本件依
    詠勝昌公司登記卷，發起人並無吳泰吉，吳泰吉亦無出資，
    是吳泰吉自始即無持有詠勝昌公司股份，從而亦無吳泰吉指
    定人頭作為詠勝昌公司的掛名股東可言，況吳泰吉與被告間
    並無任何法律行為，如何有通謀虛偽意思、借名登記、贈與
    之行為。再按法律行為是在雙方間成立，除單獨行為及共同
    行為外，不可能如原告所主張系爭股份之移轉係存在於吳泰
    吉、人頭與被告之間，原告請求應無理由。
  ㈧又破產管理人依破產法第78條行使撤銷權，應類推適用民法
    第245條「前條撤銷權，自債權人知有撤銷原因時起，一年
    間不行使，或自行為時起，經過十年而消滅。」，則原告已
    不得行使撤銷權。  　
三、得心證之理由：
  ㈠按當事人主張有利於己之事實者，就其事實有舉證之責任，民事訴訟法第277條前段定有明文。次按民事訴訟如係由原告主張權利者，應先由原告負舉證之責，若原告先不能舉證，以證實自己主張之事實為真實，則被告就其抗辯事實即令不能舉證，或其所舉證據尚有疵累，亦應駁回原告之請求（最高法院17年上字第917號判例意旨參照）。原告主張詠勝昌公司成立及增資時之資金均由吳泰吉出資，且指示江進旺於103年度移轉其名下之系爭股份予被告，系爭股份實際上應屬吳泰吉所有等情，自應負舉證之責。
  ㈡查詠勝昌公司於87年11月9日舉行發起人臨時會議，決議訂立
    公司章程，選任吳陳烏絨、林宏一、吳泰隆、吳明星、許振
    嘉、葉豐榮為董事，江進旺為監察人，嗣於87年11月13日經
    核准設立登記，資本額為1,000萬元，股東為吳陳烏絨、林
    宏一、吳泰隆、吳明星、許振嘉、葉豐榮、江進旺等7人，
    吳陳烏絨出資700萬元，其餘6人出資50萬元，股款已依規定
    匯入詠勝昌公司之帳戶；嗣於88年間增資7,000萬元，由股
    東吳泰隆出資2,000萬元，股東林宏一、吳明星、許振嘉、
    葉豐榮、江進旺各出資1,000萬元，股款亦均依規定匯入詠
    勝昌公司之帳戶。嗣詠勝昌公司之股東江進旺於103年1月9
    日，將其名下之120萬股即系爭股份售與被告等情，有詠勝
    昌公司109年7月9日詠高字第109013號函及所附之財政部南
    區國稅局103年度證券交易稅一般代徵稅額繳款書、發起人
    臨時會議紀錄、詠勝昌公司章程、公司設立登記資本額查核
    報告書、公司增加資本登記資本額查核報告書、詠勝昌公司
    彰化銀行南台南分行帳戶、台南市第五信用合作社、第一商
    業銀行帳戶在卷可參（本院卷一第295、303、367-373、427
    -436頁、卷二第361-371頁），堪信為真。
  ㈢次查，證人江進旺於本院另案審理中具結證稱：我於82年8月
    間受僱於沿興公司，擔任負責人吳泰吉的司機，82年間沿興
    公司、大流士公司及俞興公司實際上係由吳泰吉在運作。我
    於88年間改到詠勝昌公司擔任管理部課長或經理。詠勝昌公
    司成立時之1,000萬元、增資時之7,000萬元，是吳泰吉叫我
    去跟陳小薇借款存入公司帳戶，作為公司資金證明，整個開
    戶、存錢、領錢都是她在處理，設立登記及增資之程序完成
    後，她會把存款證明與銷戶款的帳戶給我，陳小薇也會把錢
    領回去，但我們應該需支付相關之利息或費用，但數額我記
    不起來，這都是吳泰吉與陳小薇去談的，實際上錢怎麼給她
    或怎麼處理，這個我不清楚。是吳泰吉指定我與其他6位去
    擔任詠勝昌公司之原始股東，剛開始沒有發行實體股票，後
    來國稅局有行文過來，才開始發行實體股票，股票及股東印
    鑑全數由我保管，放在管理部保險箱，後來交接給林姿君等
    語（本院卷189-230頁）。惟就上開證人所述，詠勝昌公司
    成立及增資之資金，既由陳小薇出資存入公司帳戶後再領回
    ，吳泰吉即非實際出資成立詠勝昌公司之股東，自難認定系
    爭股份係屬吳泰吉所有。
  ㈣又查，原告固另提出周春切109年10月15日之書函、詠勝昌公
    司與周春切於102年9月16日、103年3月1日簽立之財務顧問
    聘任合約書、103年12月18日簽立之終止合約書、許振嘉之
    電話錄音譯文為憑（本院卷二21-25、79-93、127-135頁）
    。惟按經兩造同意者，證人亦得於法院外以書狀為陳述；證
    人以書狀為陳述者，仍應具結，並將結文附於書狀，經公證
    人認證後提出；民事訴訟法第305條第3項、第6項前段定有
    明文。故就原告提出之周春切上開書函，在被告未同意之下
    ，且周春切亦未具結並經公證人認證，實無法作為證據使用
    。另就許振嘉之電話錄音譯文觀之，許振嘉表示江進旺說吳
    泰吉指示成立詠勝昌公司，指示管理部經理江進旺找記帳業
    者陳小薇辦理工商登記及資金證明，並指示其非課長陳麗芳
    小姐，將所有資產轉移到詠勝昌公司名下，這根本不是這樣
    的情況。當時其在公司內係財務部經理，工作上根本就沒有
    牽涉到公司這些股權、資產移轉這個部分，其與陳麗芳課長
    ，根本連接觸、碰都沒碰到過等語（本院卷二第129-130頁
    ）。故上開錄音譯文亦無法證明系爭股份係吳泰吉所有。此
    外，原告復無法提出其他證據證明吳泰吉有繳足8,000萬股
    款之事實，是原告主張詠勝昌公司係由吳泰吉出資成立，而
    系爭股份屬吳泰吉所有乙情，尚屬無據。
  ㈤按第三人主張表意人與相對人通謀而為虛偽意思表示者，該
    第三人應負舉證之責（最高法院48年台上第29號民事判例）
    。再按所謂通謀為虛偽意思表示，乃指表意人與相對人互相
    故意為非真意之表示而言，故相對人不僅須知表意人非真意
    ，並須就表意人非真意之表示相與為非真意之合意，始為相
    當，若僅一方無欲為其意思表示所拘束之意，而表示與真意
    不符之意思者，尚不能指為通謀而為虛偽意思表示（最高法
    院最高法院62年台上字第316號民事判例）。原告固主張吳
    泰吉、江進旺及被告間關於系爭股份之移轉登記行為，係屬
    通謀虛偽意思表示無效云云。然原告既無法證明吳泰吉係詠
    勝昌公司成立及增資時之原始股東，遑論吳泰吉與江進旺間
    就系爭股份之登記係通謀虛偽意思表示，其亦無證據可證江
    進旺與被告間就系爭股份之買賣為通謀虛偽意思表示，故原
    告主張依破產法第90條、第民法767條第1項後段規定，請求
    塗銷上開系爭股份移轉登記，將系爭股份登記於原告名下，
    尚屬無據。
  ㈥按稱「借名登記」者，謂當事人約定一方將自己之財產以他
    方名義登記，而仍由自己管理、使用、處分，他方允就該財
    產為出名登記之契約。故除雙方另有約定外，出名登記之一
    方僅負出名之義務，並無其他義務（最高法院103年度台上
    字第2694號判決可參）。次按上訴人主張兩造就系爭房地有
    借名登記契約，既為被上訴人所否認，其應就借名登記契約
    存在之事實負舉證責任，若其先不能舉證使法院得到確實如
    此之心證，則被上訴人就其抗辯之事實即令不能舉證，或其
    舉證尚有疵累，亦應駁回上訴人請求（最高法院104年台上
    字第228號民事裁定意旨可參）。原告固主張系爭股份係吳
    泰吉所有，而借名登記在江進旺名下，再指示江進旺借名登
    記在被告名下云云。惟查，原告無法證明系爭股份係吳泰吉
    所有，已如前述，尚難認定其主張之借名登記之事實為真，
    是原告主張代位吳泰吉向被告終止系爭股份之借名登記契約
    ，並類推適用民法第541條第2項及第549條第1項規定， 請
    求被告將系爭股份移轉登記吳泰吉名下，亦屬無據。
  ㈦末按債務人在破產宣告前所為之無償或有償行為，有損害於
    債權人之權利，依民法之規定得撤銷者，破產管理人應聲請
    法院撤銷之，破產法第78條定有明文。查原告無法證明系爭
    股份係吳泰吉所有，業如前述，故無所謂吳泰吉贈與系爭股
    份之行為致損害債權人之權利之事實，原告主張依上開規定
    撤銷吳泰吉、江進旺及被告間之系爭股份移轉登記行為，並
    將系爭股份移轉登記予吳泰吉，核屬無據。
四、綜上所述，原告先位主張被告應將系爭股份移轉登記於原告
    名下；備位主張被告應將系爭股份移轉登記於吳泰吉名下，
    為無理由，應予駁回。
五、兩造其餘主張、陳述及所提之證據暨攻擊防禦方法，經本院
    斟酌後，認為均不足以影響本判決之結果，無庸再逐一予以
    論述，併此敘明。
六、訴訟費用負擔之依據：民事訴訟法第78條。 
中　　華　　民　　國　　110 　年　　4 　　月　　12　　日
                  民事第五庭　法  官　陳尹捷
以上正本係照原本作成。
如不服本判決，應於判決送達後20日內，向本院提出上訴狀並表
明上訴理由，如於本判決宣示後送達前提起上訴者，應於判決送
達後20日內補提上訴理由書（須附繕本）。
如委任律師提起上訴者，應一併繳納上訴裁判費。  　　　　　
中　　華　　民　　國　　110 　年　　4 　　月　　12　　日
                              書記官　曾美滋